【裁判字號】    98,繼,461
【裁判日期】    980410
【裁判案由】    拋棄繼承
【裁判全文】
臺灣彰化地方法院民事裁定               98年度繼字第461號
聲 明 人    丁○○
            申○○
            庚○○
上  二  人
法定代理人  丁○○
            未○○
聲 明 人    巳○○
            午○○
            甲○○
上  一  人
法定代理人  午○○
            Ｓ○○
聲 明 人    Ｇ○○○
            Ｏ○○
            Ｅ○○
            Ｄ○○
上  二  人
法定代理人  Ｏ○○
            Ｆ○○
聲  明  人  Ｎ○○
            天○○
            宇○○
上  二  人
法定代理人  Ｎ○○
            地○○
聲  明  人  Ｐ○○
            Ｋ○○
            Ｈ○○
上  二  人
法定代理人  Ｐ○○
            Ｉ○○
聲  明  人  Ｌ○○
            Ｔ○○
            Ｗ○○
            Ｕ○○
上  三 人
法定代理人  Ｌ○○
            Ｖ○○
聲  明  人  Ｊ○○
            Ｍ○○
            子○○
            戊○○
            丑○○
            己○○
上  一  人
法定代理人  戊○○
            Ｂ○○
聲  明  人  辰○○
上  一  人
法定代理人  子○○
            卯○○○
聲  明  人  壬○○
            戌○○
            亥○○
            酉○○
            Ｑ○○
上  一  人
法定代理人  戌○○
            Ｒ○○
聲  明  人  辛○○
            黃○○
            玄○○
上  二  人
法定代理人  辛○○
            Ａ○○
聲  明  人  癸○○
            寅○○
            丙○○
            乙○○
上  三  人
法定代理人  癸○○
            Ｘ○○
            共同送達代收人  宙.
上列當事人聲請拋棄繼承事件，本院裁定如下：
    主      文
聲明駁回。
程序費用新台幣壹仟元由聲明人等共同負擔。
    理      由
壹、本件聲明意旨略以：
  一、被繼承人Ｃ○○於民國93年10月02日（原聲明狀誤載為04
      日）死亡，其第一順序之繼承人直系血親卑親屬邱藍尼、
      邱冠文、郭維珍、郭維德、郭維瑄、張哲維、張馨惠、邱
      淑敏、邱創鏈、邱芙蓉、邱清菊、邱創丕、邱創烈、邱冠
      彰、邱泓誠等人已向鈞院聲明拋繼承，其第二順序之繼承
      人父王玉知、母王陳美花已分別於72年12月10日、70年05
      月28日死亡，被繼承人死亡時其第三順序之繼承人為王榮
      華、王進、陳王麗招、陳王淑梅、黃王淑女、王有義、王
      有仁、王金城等人，王有仁、黃王淑女、王進、陳王淑梅
      、陳王麗招等人已向鈞院辦理拋棄繼承。
  二、又被繼承人Ｃ○○於93年10月02日（原聲明狀誤載為04日
      ）死亡，其第一順序之繼承人拋棄繼承，其第二順序之繼
      承人已死亡，由第三順序之兄弟姊妹繼承，此時應溯及於
      繼承開始當時即93年10月02日（原聲明狀誤載為04日）由
      Ｃ○○之第三順序繼承人當然繼承。又第三順序繼承人之
      王榮華，係於被繼承人死亡後數日即93年10月09日死亡，
      王榮華既於前述繼承開始時仍生存，當然為Ｃ○○之法定
      繼承人，則王榮華之繼承人即聲明人等於王榮華死亡時，
      即再轉取得對於Ｃ○○之繼承權。
  三、台灣高等法院暨所屬法院94年法律座談會民事類提案第七
      號法律問題：「某乙有子丙、丁2人，甲為乙之父（母先
      於乙死亡），戊、己則為乙之兄弟。嗣某乙於民國93年12
      月12日死亡，丙、丁2人於94年2月1日向法院為拋棄繼承
      之聲明，業經法院另案准予備查在案，甲則於93年12月24
      日死亡，戊、己乃於94年3月17日具狀向法院聲明拋棄對
      於乙之繼承權，就戊、己之拋棄繼承聲明，法院是否應准
      予備查或裁定予以駁回？」，研討結果多數採丙說：「依
      民法第1175條、第1176條第6項前段規定繼承之拋棄，溯
      及於繼承開始時發生效力，而先順序繼承人均拋棄其繼承
      權時，由次順序之繼承人繼承，準此，先順序繼承人均拋
      棄其繼承者，視為非自始繼承人，縱應擴大解為應溯及於
      繼承開始當時情形以定其繼承人，而應由次順序之繼承人
      甲當然繼承。本件被繼承人乙於93年12月12日死亡，其子
      丙、丁於94年2月1日始向法院聲明拋棄繼承，並經法院准
      予備查，依前開說明，本件應溯及於繼承開始時即93年12
      月12日情形而由第2順序繼承人甲當然繼承。雖甲於丙、
      丁拋棄繼承前死亡，但其既於前述繼承開始時仍生存，當
      然為乙之法定繼承人，則甲之繼承人戊、己於甲嗣後死亡
      時，即再轉取得對於乙之繼承權，惟自知悉戊、己拋棄繼
      承時起算未逾2月，因甲未及決定是否拋棄繼承即告死亡
      ，戊、己自仍得聲明拋棄對乙之繼承權，法院應准予備查
      。（本院91年度家抗字第437號裁定意旨參照）」，依上
      開法律座談會之研討結果，聲明人等於王榮華死亡時，再
      轉取得對於Ｃ○○之繼承權及聲明人等得向鈞院聲明拋棄
      繼承權。
  四、聲請人等係被繼承人Ｃ○○之再轉繼承人，其第一順位繼
      承人即邱藍尼、邱冠文、郭維珍、郭維德、郭維瑄、張哲
      維、張馨惠、邱淑敏、邱創鏈、邱芙蓉、邱清菊、邱創丕
      、邱創烈、邱冠彰、邱泓誠及第三順位繼承人王有仁、黃
      王淑女、王進、陳王淑梅、陳王麗招等人已向鈞院具狀聲
      明棄對Ｃ○○之繼承權，並取得鈞院准予備查之通知，惟
      彼等始終未以書面通知聲明人等為Ｃ○○之第三順位繼承
      人，聲明人等亦從未收受鈞院上開拋棄繼承之通知，迄至
      98年03月02日，因鈞院民事執行處通知聲明人等關於被繼
      承人Ｃ○○之債權人彰化縣永靖鄉農會聲請拍賣Ｃ○○所
      遺彰化縣永靖鄉○○○段竹小腳小段261、261-3地號土地
      ，鈞院97年度執字第21858號清償債務強制執行事件定於
      98年03月19日下午15時整公開拍賣通知，聲明人Ｇ○○○
      乃向鈞院民事執行處閱卷後，始知悉前順位繼承人拋棄繼
      承之事實。
  五、聲明人等為被繼承人Ｃ○○之第三順位再轉繼承人，聲明
      人等為被繼承人Ｃ○○之合法繼承人，被繼承人Ｃ○○於
      93年10月02日（原聲明狀誤載為04日）去世，聲明人等於
      98年03月02日知悉第一順位繼承人及聲明人等以外之第三
      順位繼承人拋棄繼承，聲明人等願拋棄繼承之權，聲明人
      等知悉聲明人等為Ｃ○○之繼承人至向鈞院聲明拋棄繼承
      之期間並未逾三個月，依上揭規定，鈞院自應准予備查等
      語。
貳、按遺產繼承人，除配偶外，依左列順序定之：直系血親卑親
    屬、父母、兄弟姊妹、祖父母，民法第1138條定有明文。次
    按第一千一百三十八條所定第一順序之繼承人，有於繼承開
    始前死亡或喪失繼承權者，由其直系血親卑親屬代位繼承其
    應繼分，民法第1140條亦定有明文。再按先順序繼承人均拋
    棄其繼承權時，由次順序之繼承人繼承，民法第1176條第6
    項前段定有明文。又法定繼承人之繼承權如經合法拋棄，即
    依法喪失繼承權（最高法院89年度台上字第1403號裁判意旨
    參照）。是先順序繼承人在拋棄繼承前，仍然為有繼承權之
    合法繼承人，次順序繼承人於先順序繼承人拋棄繼承前，並
    無繼承權可言。至繼承之拋棄，溯及於繼承開始時發生效力
    ，固為民法第1175條所明定，然此係指拋棄繼承者於繼承開
    始時即不承受對於被繼承人財產上一切權利義務者而言。易
    言之，此係就拋棄繼承者發生法律上效力之時點為規定。再
    者，繼承開始時，繼承人仍生存者，始有繼承被繼承人財產
    上一切權利義務之權利能力，此即共同存在原則，倘次順序
    之繼承人於先順序繼承人拋棄繼承前死亡，其死亡時就被繼
    承人之財產並無繼承權，且於先順序繼承人拋棄繼承時，其
    已無權利能力，並無從為繼承之拋棄，則於此情況下，先順
    序繼承人均拋棄繼承時，自應由再次順序繼承人繼承，此為
    當然之解釋。依民法第1140條規定，代位繼承或再轉繼承僅
    第1順序之繼承人始得為之，第2、3順序繼承人間不生代位
    繼承或再轉繼承之問題，如無第2順序繼承人，則第3順序繼
    承人係基於民法第1139條規定直接取得繼承權。
參、經查本件被繼承人Ｃ○○固於93年10月02日死亡，其配偶邱
    坤良則已歿，其直系血親卑親屬即邱創烈、邱創鏈、邱芙蓉
    、邱清菊、邱創丕、邱冠彰、邱泓誠、邱詩涵、邱宇琛、郭
    維珍、郭維德、郭維宣、張哲維、張馨惠、邱淑敏則分別於
    93年11月22日、93年11月26日向本院提出拋棄繼承之聲明，
    嗣經本院准予備查，而其父王玉知則早於72年12月10日死亡
    、其母王陳美花則於70年5月28日死亡，又其兄弟姊妹王進
    、陳王麗招、陳王淑梅、黃王淑女、王有仁則於93年11月26
    日亦向本院聲明拋棄繼承，亦經本院准予備查在案，業經本
    院依職權調取本院93年度繼字第893、909號拋棄繼承卷宗查
    核無訛，則其直系血親卑親屬邱創烈、邱創鏈、邱芙蓉、邱
    清菊、邱創丕、邱冠彰、邱泓誠、邱詩涵、邱宇琛、郭維珍
    、郭維德、郭維宣、張哲維、張馨惠、邱淑敏之繼承權，應
    自渠等合法聲明拋棄繼承時始喪失，又查第三順序之繼承人
    王榮華於Ｃ○○之前揭直系血親卑親屬拋棄繼承前即93年10
    月09日死亡，則依前揭說明，王榮華並未取得對被繼承人Ｃ
    ○○之繼承權，其既未取得繼承權，則王榮華之直系血親卑
    親屬即本件聲明人丁○○、巳○○、午○○、申○○、庚○○、甲○○、Ｇ○○○、Ｏ○○、Ｎ○○、Ｅ○○、Ｄ○○
    、天○○、宇○○、Ｐ○○、Ｌ○○、Ｊ○○、Ｋ○○、Ｈ
    ○○、Ｔ○○、Ｗ○○、Ｕ○○、Ｍ○○、子○○、戊○○
    、丑○○、壬○○、戌○○、己○○、辰○○、亥○○、酉
    ○○、辛○○、Ｑ○○、黃○○、玄○○、癸○○、寅○○
    、丙○○、乙○○等自無所謂再轉繼承人之問題，是本件聲
    明人等既非本件被繼承人Ｃ○○之再轉繼承人，其聲明拋棄
    繼承，於法不合，應予駁回。此外，聲明人所舉前揭之台灣
    高等法院暨所屬法院94年法律座談會民事類提案第七號之決
    議，因非最高法院之判例，且上開法律座談會之見解，將會
    使繼承人之範圍無限擴大，並使原本無關之當事人常受法律
    案件追訴之突襲，並與目前司法實務上審查拋棄繼承案件之
    要件不符，自無拘束本院法律見解之效力，為本院所不採，
    附此敘明。
三、依非訟事件法第21條第1項、第24條第1項、民事訴訟法第85
    條第1項裁定如主文。
中    華    民    國    98    年    4     月    10    日
                  家事法庭    法  官  詹秀錦
以上正本係照原本作成。
如對本裁定抗告，須於裁定送達後10日之不變期間內，向本院提
出抗告狀，並繳納抗告費新臺幣1,000元。
                              書記官  顧嘉文
中    華    民    國    98    年    4     月    10    日


司法院資訊處製作；財團法人民間司法改革基金會備份。
